---
title: "Teste 3 - Planejamento de Experimento"
author: "Beatriz Lima Silveira"
format: pdf
editor: visual
---

## Questão 1

Baixando os pacotes utilizados na questão:

```{r pacotes q1, warning=FALSE, message=FALSE}
library(rsm)
```

Criando o data.frame utilizado na questão:
```{r dados q1, warning=FALSE, message=FALSE}
# Criar o banco de dados
dados <- data.frame(
  x1_cod = c(-1, -1, 1, 1, 0, 0, 0, 0, 0),
  x2_cod = c(-1, 1, -1, 1, 0, 0, 0, 0, 0),
  X1 = c(80, 80, 90, 90, 85, 85, 85, 85, 85),
  X2 = c(170, 180, 170, 180, 175, 175, 175, 175, 175),
  Y = c(76.5, 77.0, 78.0, 79.5, 79.9, 80.3, 80.0, 79.7, 79.8)
)
```

Ajustando o modelo linear de primeira ordem:

```{r modelo q1, warning=FALSE, message=FALSE}
modelo <- rsm(Y ~ FO(x1_cod, x2_cod) + TWI(x1_cod, x2_cod), data = dados)

modelo
```

A tabela anova do modelo:

```{r anova q1, warning=FALSE, message=FALSE}
anova(modelo)
```

A análise da ANOVA sugere que nem os termos lineares nem os de interação são estatisticamente significativos, pois os p valores são altos.

Costrução do gráfico:

```{r gráfico q1, warning=FALSE, message=FALSE}


contour(modelo, ~x1_cod + x2_cod,
        image = TRUE,
        xlabs = c("x1 (Tempo)", "x2 (Temperatura)"))

persp(modelo, ~ x1_cod + x2_cod,
      theta = 30, phi = 20,
      expand = 0.6,
      col = terrain.colors(50), contours = "colors",
      zlab = "Aumento de peso", xlabs = c("x1 (Tempo)", "x2 (Temperatura)"))


```

## Questão 2


Baixando os pacotes utilizados na questão:

```{r pacotes q2, warning=FALSE, message=FALSE}
library(dplyr)
library(tidyr)
library(ggplot2)
library(lme4)
library(car)
library(lmtest)
```

Criando o data.frame utilizado na questão:
```{r dados q2, warning=FALSE, message=FALSE}
# Criar o banco de dados
dados <- data.frame(
  racao = rep(c("C0", "C1"), each = 12),
  ambiente = rep(c("L0", "L0", "L0","L0","L0","L0",
                       "L1", "L1", "L1", "L1", "L1", "L1"), times = 2),
  repeticao = rep(c(1,2,3,4,5,6), each = 4),
  ovos = c(60 , 62 , 58 , 64 , 62 , 60,
               49 , 52 , 50 , 48 , 46 , 45,
               42 , 44 , 46 , 43 , 44 , 45, 
               40,  40 , 38 , 39 , 41 , 43)
)

# converter variáveis categóricas para fatores
dados <- dados %>%
  mutate(racao = factor(racao),
         ambiente = factor(ambiente))

summary(dados)
```

```{r aov, warning=FALSE, message=FALSE}

modelo <- aov(ovos ~ racao * ambiente,
              data = dados)

summary(modelo)

anova(modelo)
```

De acordo com a anova, a ração ter calcio ou não ter influência a produção de ovos, bem como a luz do ambiente, diferentes combinações dessas variáveis também influenciam a produção.

Testando pressupostos:

```{r pressupostos, warning=FALSE, message=FALSE}
# 1. normalidade

shapiro.test(resid(modelo)) # é normal

# 2. homocedasticidade

leveneTest(modelo) # é homogeneo

# 3. independencia dos erros

dwtest(modelo) # não parece ser dependente

# Plot de Resíduos vs. Valores Ajustados
plot(modelo, which = 1)

# Gráfico de resíduos vs. ordem das observações
plot(residuals(modelo), type = "o", main = "Resíduos vs Ordem")
```

Os resíduos seguem uma distribuição normal, o que valida a suposição da ANOVA. As variâncias dos grupos são homogêneas, o que valida mais uma suposição da ANOVA. Considerando o teste durbin watson, há uma indicação de correlação positiva entre os resíduos. O gráfico sugere que não há grandes padrões nos resíduos, o que é um bom sinal para a ANOVA.

Teste de comparações múltiplas:

```{r turkey, warning=FALSE, message=FALSE}
# Realizando o teste de Tukey
tukey_resultado <- TukeyHSD(modelo)

# Visualizando os resultados do teste de Tukey
tukey_resultado

# Plotando os resultados do teste de Tukey
plot(tukey_resultado)
```

O menor número de ovos ocorre quando usamos a ração C1 no ambiente L1. A maior produção ocorre com a ração C0 no ambiente L0. A diferença entre C0 e C1 é maior no ambiente L1, indicando uma interação importante.






